【裁判字號】    95,判,375
【裁判日期】    950323
【裁判案由】    空氣污染防制法
【裁判全文】
最  高  行  政  法  院  判  決
                                     95年度判字第00375號
上  訴  人  甲○○
被 上訴 人  臺北市政府環境保護局
代  表  人  乙○○
上列當事人間因空氣污染防制法事件，上訴人對於中華民國93年
10月4日臺北高等行政法院93年度簡字第727號判決，提起上訴。
本院判決如下：
    主  文
原判決廢棄，發回臺北高等行政法院。
    理  由
一、本件上訴人在原審起訴意旨略以：被上訴人為執行「92年度
    柴油車動力計排煙檢測及油品檢測計畫」，於92年10月22日
    10時55分，在台北市○○區○○路141巷23號建明汽車客運
    股份有限公司內湖廠，採集屬該公司所有，由上訴人駕駛之
    AH-037號營業大客車使用油品（樣品編號：D00-00000），
    前開油品樣品經檢驗結果，硫含量達0.042%，超過法定管制
    標準（0.035%），被上訴人乃以92年11月18日Ｙ015578號違
    反空氣污染防制法案件通知書予以告發，並以92年11月21日
    住字第D00000000號執行違反空氣污染防制法案件處分書，
    處以上訴人新臺幣（下同）5萬元罰鍰。上訴人不服，循序
    提起本件行政訴訟。按上訴人係受僱於建明汽車客運股份有
    限公司，所駕駛之大客車AH-037號亦屬該公司所有，該公司
    為配合政府法令響應環保，所使用之燃油均係符合管制標準
    之中國石油股份有限公司所生產之高級柴油，當時一併抽檢
    的還包括該公司加油機，而加油機抽檢結果為合格，為何同
    樣的燃油被上訴人檢驗結果竟有不同數據？且上訴人從未添
    加任何化學物質，為何會有不同之檢測數據？又不同檢測數
    據，處罰金額卻一樣？被上訴人之作法，上訴人實難心服。
    另被上訴人委託私人機構「瑩諮科技股份有限公司」高雄檢
    驗室之油品檢驗，然上訴人對於該私人檢驗機構之檢驗準確
    度之公信力存有相當大的質疑。為此請判決將訴願決定及原
    處分均撤銷等語。
二、被上訴人則以：查上訴人雖檢附中國石油股份有限公司基隆
    儲運處石門供油服務中心送貨單，證明建明汽車客運股份有
    限公司油槽之油品來源合法，且該油品樣品經被上訴人抽測
    送驗結果，硫含量未超過管制標準。惟上訴人仍無法據此證
    明系爭車輛所使用之油品，其來源均加注自建明汽車客運股
    份有限公司油槽之加油機，而逕以推斷二者係屬完全相同之
    油品，更遑論其檢測數據及結果應為相同。另被上訴人執行
    油品抽測之樣品，均送交瑩諮科技股份有限公司檢驗，該公
    司係經行政院環境保護署核發許可從事柴油油品硫含量測定
    之機構，其檢測方法係依據行政院環境保護署公告之標準方
    法（NIEA A443.71B）辦理，且檢驗室之檢測過程均符合品
    保、品管之規定，應無檢驗誤差之疑慮，是上訴人尚難以此
    為由而主張免責。末按車輛使用柴油之硫含量超過管制標準
    係違反空氣污染防制法第36條第1項規定，依同法第64條及
    交通工具違反空氣污染防制法裁罰準則第2條規定，依車種
    類型及硫含量之不同，處2萬元至7萬5,000元之罰鍰，經查
    系爭車輛屬大型車且檢驗結果硫含量超過管制標準（0.035%
    ）而未超過0.1WT%，被上訴人依前揭裁罰準則規定，處上訴
    人5萬元罰鍰，實無違誤等語，資為抗辯。
三、原審駁回上訴人在原審之訴，係以：按空氣污染防制法第3
    條規定：「本法所稱主管機關．．．在直轄市為直轄市政府
    ．．．」，台北市政府91年7月15日府環一字第09106150300
    號公告：「主旨：公告空氣污染防制法有關本府權限之委任
    ，並自91年6月21日起生效。．．．公告事項：本府將空氣
    污染防制法有關本府權限事項委任本府環境保護局，以該局
    名義執行，並自91年6月21日起生效。」是台北市政府業將
    空氣污染防制法有關權限事項委任被上訴人執行，本件原處
    分機關為被上訴人，自無不合。次按空氣污染防制法第36條
    第1項規定：「製造、進口、販賣或使用供交通工具用之燃
    料，應符合中央主管機關所定燃料種類之成分標準及性能標
    準。但專供出口者，不在此限。」同條第3項規定：「第1項
    燃料種類及其成分標準、性能標準、前項販賣、進口之許可
    、撤銷、廢止、紀錄申報及其他應遵行事項之管理辦法，由
    中央主管機關會商有關機關定之。」同法第64條規定：「違
    反第36條第1項、第2項或依第3項所定管理辦法者，處使用
    人新臺幣5,000元以上10萬元以下罰鍰；處製造、販賣或進
    口者新臺幣10萬元以上100萬元以下罰鍰，並通知限期改善
    ，屆期未完成改善者，按日連續處罰。」車用汽柴油成分及
    性能管制標準（下稱管制標準）第4條規定：「柴油成分標
    準，如下表：項目─硫含量，標準值─0.035wt%，max」，
    查上開管制標準係經空氣污染防制法第36條第3項之授權而
    訂定，符合授權明確性原則，亦無違母法規定之精神，主管
    機關自得加以適用。又交通工具違反空氣污染防制法裁罰準
    則第2條第1項規定：「違反本法第36條規定，使用柴油不符
    合成分標準者，依下列規定處罰使用人．．．二、硫含量超
    過管制標準而未超過0.1wt%者，其為小型車每次處新臺幣2
    萬元，其為大型車每次處新臺幣5萬元。．．．」。本件上
    訴人雖檢附中國石油股份有限公司基隆儲運處石門供油服務
    中心送貨單影本4紙為證，惟查該單據僅能證明建明汽車客
    運股份有限公司油槽之油品來源係出自中油公司，與系爭車
    輛所使用之油品是否均源自該公司油槽之加油機係屬二事，
    二者並無必然關聯，上訴人既無法據此證明系爭車輛所使用
    之油品其來源均來自建明汽車客運股份有限公司油槽之加油
    機，自不能逕以推斷二者係屬完全相同之油品，上訴人所辯
    從未添加任何化學物質云云，縱認屬實，亦無法為對上訴人
    有利之認定。又查被上訴人執行油品抽測之樣品，均送交瑩
    諮科技股份有限公司檢驗，該公司係經行政院環境保護署核
    發許可從事柴油油品硫含量測定之機構，其檢測方法係依據
    行政院環境保護署公告之標準方法（NIEA A443.71B）辦理
    ，且檢驗室之檢測過程均符合品保、品管之規定，不因其係
    私人檢驗機構而不具公信力，應無檢驗誤差之疑慮，是上訴
    人尚難以此為由而主張免責。綜上所述，上訴人所訴，核無
    足採，原處分並無違誤，訴願決定予以維持，亦無不合，上
    訴人訴請撤銷，為無理由，應予駁回等由。資為其判決之論
    據。固非無見。
四、惟本院按：本件為簡易事件，上訴人主張因原判決對空氣污
    染防制法第64條規定所稱之使用人，與環保署之見解有不一
    致，自有由本院確認其法律上意見的必要，應認本件上訴有
    法律上重要原則，聲請本院准許其上訴，經核尚無不合，本
    院准許其上訴，合先敘明。次按依空氣污染防制法第36條規
    定，使用供交通工具用之燃料，應符合中央主管機關所定燃
    料種類及性能標準，違者依同法第64條處使用人5,000元以
    上10萬元以下罰鍰。立法原意係處罰使用不符管制標準之供
    交通工具用燃料者，若係司機購油使用則處罰司機，若係車
    輛所屬公司購油供司機使用則處罰該公司，處罰對象明確，
    不會隨車輛移轉而改變。為該法主管機關行政院環境保護署
    92年4月21日環署空字第0920027443號函釋在案，經查該函
    釋與空氣污染防制法規定意旨相符，自得採為裁判之依據。
    本件上訴人於原審即主張其係受僱於建明汽車客運股份有限
    公司，所駕駛之大客車亦屬該公司所有，該公司所使用之燃
    油均係符合管制標準之中國石油股份有限公司所生產之高級
    柴油等語，核其意旨已主張其駕駛之車輛所使用之油品係公
    司提供。經查本案抽檢同批採樣共計15件，其中自大客車油
    箱之樣本計13件（包括上訴人所駕駛之車輛）均不合格，此
    有油品檢驗報告在原處分卷可按，是否建明公司統一採購後
    供司機使用，已屬可疑，且公司統一購油供司機使用，並非
    不可能，是以上訴人上述主張並非全無所據。如其主張為可
    採，依上引行政院環境保護署之函釋意旨，自難對上訴人加
    以處罰，故系爭油品究係由何人購入使用之事實，關係上訴
    人應否受違章之處罰，自應查明。原審疏未查明該事實，遽
    為駁回上訴人之訴之判決，尚嫌速斷而有可議。上訴意旨據
    以指摘求為廢棄原判決，為有理由，應將原判決廢棄，發回
    原法院查明事實後，另為適法之判決。
五、據上論結，本件上訴為有理由，依行政訴訟法第256條第1項
    、第260條第1項，判決如主文。
中    華    民    國    95    年    3     月    23    日
                  第四庭審判長法  官  高  啟  燦
                              法  官  黃  合  文
                              法  官  黃  璽  君
                              法  官  廖  宏  明
                              法  官  楊  惠  欽
以  上  正  本  證  明  與  原  本  無  異
中    華    民    國    95    年    3     月    23    日
                              書記官  彭  秀  玲


司法院資訊處製作；財團法人民間司法改革基金會備份。
